【裁判字號】    96,訴,492
【裁判日期】    970305
【裁判案由】    土地所有權移轉登記
【裁判全文】
臺灣雲林地方法院民事判決               96年度訴字第492號
原      告  丁○○
訴訟代理人  戊○○
            丙○○
被      告  乙○○
訴訟代理人  甲○○
上列當事人間請求土地所有權移轉登記事件，本院於民國97年 2
月20日言詞辯論終結，判決如下：
    主  文
原告之訴駁回。
訴訟費用由原告負擔。
    事實及理由
一、原告主張：被告於民國74年3 月間無條件同意將其名下所有
    坐落雲林縣虎尾鎮○○段208 ─10號土地、面積273 平方公
    尺（重測地號：同鎮○○段420 號、面積272.79平方公尺）
    （下稱系爭土地）其中之面積79.2平方公尺移轉登記與原告
    所有，俾供原告所有建物之基地，並簽立同意書 (下稱系爭
    同意書)， 被告現仍所有系爭土地之應有部分21000 分之36
    91，依約即應負移轉登記與原告之義務，爰依系爭同意書之
    約定，提起本訴等語。並聲明：被告應將系爭土地之應有部
    分21000 分之3691移轉登記與原告。
二、被告則以：被告並未在系爭同意書上簽名，原告應舉證證明
    系爭同意書之真正，又縱認系爭同意書為真正，惟原告於簽
    訂系爭同意書後，即可請求被告移轉登記，卻遲至96年11月
    2 日始提起本件訴訟，則原告請求被告履行移轉登記之請求
    權業已時效消滅，被告自得拒絕履行等語置辯。並聲明：如
    主文所示。
三、兩造不爭執之事實：
  (一)被告為系爭土地之應有部分21000分之3691之所有權人。
  (二)雲林縣虎尾地政事務所97年1 月28日虎地一字第0970000456
    號函。
四、本件兩造所爭執之處，應在於：被告有無簽立系爭同意書？
    原告請求被告履行系爭同意書之約定是否業已罹於時效？
五、按請求權因十五年間不行使而消滅，但法律所定期間較短者
    ，依其規定；時效完成後，債務人得拒絕給付，民法第 125
    條、第144 條第1 項分別定有明文。又同法第一百二十八條
    規定：「消滅時效自請求權可行使時起算」，所謂請求權可
    行使時，乃指權利人得行使請求權之狀態而言，最高法院63
    年度台上字第1885號判例可資參照。再所謂請求權可行使時
    ，係指其行使請求權已無法律上之障礙而言，至因權利人個
    人事實上之障礙不能行使請求權者，並不能阻止時效之進行
    。本件姑不論系爭同意書之真正，縱認原告得以舉證證明系
    爭同意書之真正，惟觀之系爭同意書所載：「一、本人（按
    為被告）名下持有坐落虎尾鎮○○段208 ─10號土地面積為
    二七三平方公尺，茲同意登記給關係人丁○○君名下面積為
    七九．二平方公尺（約24坪）作為其建物第五樓應持分之基
    地，並免負擔一切債務。二、該筆土地期能辦理過戶登記時
    ，本人自願提供一切有關證件給予辦理過戶登記手續．．」
    等文，可知依系爭同意書之約定，被告於系爭土地得辦理所
    有權移轉登記時，即應負移轉其中面積79.2平方公尺所有權
    與原告之義務，而有關系爭土地於系爭同意書簽立後得否辦
    理部分所有權移轉登記乙情，業經本院依職權函詢雲林縣虎
    尾地政事務所，該所函覆稱：「．．二、乙○○君於民國73
    年10月24日經買賣全部取得仁愛段420 號土地，復於民國74
    年分別以一部買賣及一部贈與移轉部份持分予王碧和、王耀
    煌、王張麗品等．．三、乙○○君所有上開土地依當時法令
    並無不得部分移轉予第三人之規定。」等文，有雲林縣虎尾
    地政事務所97年1 月28日虎地一字第0970000456號函附卷可
    稽，足見系爭土地於系爭同意書簽立之後，依當時法令並無
    不得部分移轉登記與第三人之規定，揆之上開說明可知，原
    告主張被告應依系爭同意書約定履行上開所有權移轉登記之
    請求權，即應自系爭同意書成立後之74年3 月間起算時效，
    至遲並應自89年3 月底止即罹於時效而消滅，而原告係於其
    後之96年11月2 日始具狀向本院起訴請求被告移轉登記如訴
    之聲明所示之土地與原告，有民事起訴狀附卷可按，則被告
    抗辯原告請求權已罹於時效而消滅，並拒絕給付，即屬有據
    ，是原告上開主張，應不足採。原告雖再主張伊因違反票據
    法規定而遭通緝，於通緝期間無法行使權利，直至87年7 月
    13日始行刑權消滅，是本件並無時效消滅之情等語，然此究
    屬原告個人事實上之障礙不能行使請求權，並不能阻止本件
    時效之進行，是原告此部分之主張，亦不足採。
六、綜上所述，本件姑不論系爭同意書之真正，縱認原告得以舉
    證證明系爭同意書之真正，惟據上開論述，原告主張被告應
    依系爭同意書約定履行上開所有權移轉登記之請求權，已罹
    於時效而消滅，被告對此有所抗辯並表示拒絕給付，從而，
    原告依系爭同意書之約定，請求被告應將如訴之聲明所示之
    土地辦理所有權移轉登記與原告，為無理由，應予駁回。
七、本件判決之基礎已臻明確，兩造有關系爭同意書是否真正、
    系爭同意書之法律關係是否存在等攻擊、防禦方法，均經審
    酌後於判決結果無影響，無一一審究之必要。再原告聲請鑑
    定系爭同意書上乙○○簽名之真正，及通知證人詹黃寶珠作
    證，因與本件結論不生影響，爰不依原告聲請囑託鑑定，及
    通知證人詹黃寶珠到庭作證，附此敘明。
八、訴訟費用負擔之依據：民事訴訟法第78條。
中    華    民    國    97    年    3     月    5     日
                  民事第二庭    法  官  陳秋如
以上正本係照原本作成
如對本判決上訴，須於判決送達後20日內向本院提出上訴狀（需
提出繕本）
中    華    民    國    97    年    3     月    5     日
                                書記官  王秀如


司法院資訊處製作；財團法人民間司法改革基金會備份。
